臺灣高雄地方法院刑事判決　　　　　　　94年度訴字第1842號
公　訴　人　臺灣高雄地方法院檢察署檢察官
被　　　告　乙○○
指定辯護人　本院公設辯護人　甲○○
上列被告因殺人未遂案件，經檢察官提起公訴（94年度偵字第10
356號），本院判決如下：
    主  文
本件公訴不受理。
    事  實
一、公訴意旨略以：被告乙○○於民國94年5 月5 日下午1 時10
    分許，前往址設高雄縣鳳山市○○路123 號「鳳山市公所」
    清潔隊辦公室內找尋友人黃碧詩時，因喝酒見告訴人丙○○
    身上有刺青即表不滿，謂告訴人丙○○是流氓，另表示是另
    外1 位女性清潔隊員的保鑣，並將自己之上衣掀起，顯露刺
    青，遂萌生殺人之犯意，持其所有置於口袋內之賣水果用之
    香蕉刀1 把，往告訴人之身體要害即左頸下方、右胸上方等
    頸動脈重要血管分布區域砍殺2 刀，並口出「要讓你死（台
    語）」之語，告訴人雖逕自閃避，仍受有右胸頸部裂傷（刀
    傷長8 公分、寬0.5 公分）之傷害，被告砍傷告訴人後仍未
    停止攻擊，並承上開殺人犯意，繼續在辦公室內追殺告訴人
    ，嗣經清潔隊班長梁清日見狀帶同7 、8 名隊員合力將被告
    制伏，報警並將受傷之告訴人送醫救治，始幸免於難，經警
    於上開時、地將被告逮捕，並扣得被告所有持以砍殺告訴人
    之香蕉刀1 把，因認被告乙○○所為係犯刑法第271 條第2
    項、第1 項殺人未遂罪嫌等語。
二、按殺人與傷害之區別，應以有無殺意為斷，即行為人於下手
    時有無決意取被害人生命為準，至於被害人受傷處是否致命
    部位，及傷痕多寡、輕重為何等，亦僅得供審判者心證之參
    考，究不能據為絕對之標準；行為人於行為當時，主觀上是
    否有殺人之故意，除應斟酌其使用之兇器種類、攻擊之部位
    、行為時之態度、表示外，尚應深入觀察行為人與被害人之
    關係、衝突之起因、行為當時所受之刺激、下手力量之輕重
    ，被害人受傷之情形及行為人事後之態度等各項因素綜合予
    以研析，殊不能僅以口頭之詞語，遽認其必有殺人之犯意（
    最高法院20年非字第104 號、78年台上字第5216號判例意旨
    可資參照）。
三、本件公訴意旨認被告乙○○涉犯刑法第271 條第2 項、第1
    項之殺人未遂罪嫌，係以告訴人即被害人丙○○之指訴、證
    人李月卿、葉怡利之證述、診斷證明書、驗傷診斷書及香蕉
    刀1 把扣案為其主要論據。然訊據被告固不否認於上揭時、
    地持香蕉刀朝向告訴人頸部部之情，惟堅詞否認有殺人之故
    意，並辯稱：伊沒有要殺他的意思，拿該香蕉刀只是要嚇他
    ，是告訴人自己害怕轉身逃走，才不小心被刀子劃到受傷等
    語（見本院94年6 月23日準備程序筆錄，第46頁）。經查：
    （一)證據能力部分：
       (1)按被告以外之人於審判外之言詞或書面陳述，除法律
         有規定者外，不得作為證據；再被告以外之人於審判
         外向法官所為之陳述，得為證據；又被告以外之人，
         偵查中向檢察官所為之陳述，除顯有不可信之情況外
         ，得為證據；另被告以外之人於檢察事務官、司法警
         察官或司法警察調查中所為之陳述，與審判中不符時
         ，其先前之陳述具有較可信之特別情況，且為證明犯
         罪事實存否所必要者，得為證據；再下列文書，亦得
         為證據：一、除顯有不可信之情況外，公務員職務上
         製作之紀錄文書、證明文書。二、除顯有不可信之情
         況外，從事業務之人於業務上或通常業務過程所須製
         作之紀錄文書、證明文書。三、除前二款之情形外，
         其他於可信之特別情況下所製作之文書，亦得為證據
         ；又被告以外之人於審判外之陳述，雖不符刑事訴訟
         法第159 條之1 至第159 條之4 之規定，而經當事人
         於審判程序同意作為證據，法院審酌該言詞陳述或書
         面陳述作成時之情況，認為適當者，亦得為證據；另
         當事人、代理人或辯護人於法院調查證據時，知有第
         159 條第1 項不得為證據之情形，而未於言詞辯論終
         結前聲明異議者，視為有前項之同意，刑事訴訟法第
         159 條第1 項、第159 條之1 第1 項、第2 項、第159
         條之2 、第159 條之4 、第159 條之5 第1 項、第2
         項分別定有明文。
       (2)診斷證明書1 紙，乃被告以外之人，即從事診斷之醫
         師於審判外所為之書面陳述，屬於傳聞證據。又該診
         斷證明書，為民間醫院之醫師針對個案而製作之診斷
         書，雖與刑事訴訟法第159 條之4 第1 款所示之「公
         務員」職務上製作之紀錄文書或證明文書不符，亦與
         刑事訴訟法第159 條之4第2 款所示之於「通常業務
         」過程不間斷、有規律而準確記載，大部分紀錄完成
         於業務終了前後，並未預見日後可能提供作為證據之
         紀錄文書或證明文書有間（該款之立法理由可參）。
         然醫師依醫師法第17條之規定，如無法令規定之理由
         ，不得拒絕診斷書之交付，且若出具與事實不符之診
         斷書，依醫師法第28條之4 第5 款之規定，可處新臺
         幣10萬元以上50萬元以下罰鍰，並得併處限制執業範
         圍、停業處分1 個月以上1 年以下或廢止其執業執照
         ；情節重大者，並得廢止其醫師證書，綜上可知：醫
         師出具之診斷書若有錯誤、虛偽，醫師之執業執照、
         醫師證書均可能因而廢止，是其正確性甚高，且司法
         機關隨時可以調取醫師依醫師法第12條規定而製作，
         並由醫師執業之醫療機構依醫療法第48條規定保存之
         病歷與之相互核對，設有錯誤，甚易發現並糾正，是
         以，診斷證明書應與公務員職務上製作之文書具有同
         等程度之可信性，屬於刑事訴訟法第159 條之4 第3
         款所稱之其他於可信之特別情況下所製作之文書，有
         證據能力。
       (3)證人丙○○、葉怡利於偵查中具結後，向檢察官所為
         之陳述，雖為被告以外之人於審判外之陳述，屬於傳
         聞證據，然此乃證人丙○○、葉怡利於偵查中向檢察
         官所為之陳述，且本院審酌證人丙○○、葉怡利於偵
         查中陳述時之外在環境及情況，均無顯有不可信之情
         況，應認證人丙○○、葉怡利先前於偵查中向檢察官
         所為之陳述，符合刑事訴訟法第159 條之1 第2 項之
         規定，得為證據，而有證據能力。
       (4)被告及辯護人對於證人李月卿於警察局所為之陳述，
         於言詞辯論終結前，未聲明異議，依法自應視為被告
         同意前開證人於警詢中所為之陳述，得作為證據，本
         院審酌前開證人於警察局所為陳述作成時之狀況，認
         為適當，依刑事訴訟法第159 條之5 第1 項之規定，
         為傳聞法則之例外，應有證據能力。
   （二）實體方面：
       (1)告訴人遭被告持刀刺傷之事實，迭據告訴人於警訊、
         偵查及本院審理時指訴明確，另告訴人受有右胸頸部
         裂傷（8 ×0.5 公分）之事實，亦有大東醫院94年5
         月5 日診斷證明書、台灣高雄地方法院檢察署驗傷診
         斷書各1 份、告訴人受傷照片3 張及94年6 月17日（
         94）大東醫政字第060 號函檢具之病歷紀錄在卷可稽
         ，是客觀上告訴人確有遭被告砍傷乙節，固堪認定。
       (2)惟被告於本院辯稱：「伊無要殺告訴人的意思，只是
         因為喝醉酒，又以為告訴人用斜眼瞄伊，才拿刀出來
         嚇唬告訴人」等語，核與證人即告訴人丙○○於偵查
         中具結證稱：「當時被告有喝酒，滿臉通紅，渾身酒
         味，看到我有刺青說我是流氓，又說他也有刺青，並
         且把衣服掀起來給我看他的刺青」、「（問：之前與
         被告有無任何仇隙？）沒有，不認識被告，之前也未
         見過」等語，大致相符，足認告訴人與被告素不相識
         ，雙方並無任何深仇大恨，僅因被告酒後不滿告訴人
         所為，足見被告並無殺害告訴人之動機。
       (3)再按告訴人之告訴，係以使被告受刑事訴追為目的，
         是其陳述是否與事實相符，仍應調查其他證據以資審
         認（最高法院52年度台上字第1300號判例要旨參照）
         。本件告訴人於警詢、偵查中固指訴稱：被告持刀砍
         我時，有以台語說「讓你死」等語，惟其嗣後於本院
         審理時證稱：「（問：被告有無說要讓你死之類的話
         ？）砍我第1 刀時沒有說，第2 次想要衝過來時說的
         。（問：被告講甚麼話，讓你認為他想要追殺你？）
         我不知道如何形容，他說的話就是有那樣的意思」等
         語。惟告訴人前揭指訴，與證人葉怡利於偵查中結證
         稱並未聽到被告砍殺告訴人時有表示要「讓他死」之
         類話語（見偵查卷第30頁）一情並不相符，又衡諸吾
         人之一般生活經驗，告訴人於案發後係處於極度氣憤
         之情緒，其所為之陳述往往充滿不平之話語，是告訴
         人於警詢、偵查中雖指稱有關被告持刀揮砍時陳述「
         讓你死」等語，應認係處於情緒激憤下所為之陳述，
         尚難逕依告訴人此部分指訴即遽以認定被告有殺人之
         犯意。
       (4)公訴意旨雖認被告上開行為，係基於殺人之犯意所為
         ，並以告訴人之受傷部位係在右胸頸部，屬人體要害
         部位，被告應知以尖刀刺向人之胸部、頸部有致人於
         死之可能為其論據，然被告則堅決否認有殺人之犯意
         業見前述，且按「傷害」與「殺人」之區別，應以有
         無殺意為斷，其受傷之多寡，及是否為致命部位，有
         時雖可藉為認定有無殺意之心證，究不能據為絕對標
         準（最高法院18年上字第1309號判例參照）。是如加
         害人無殺人之意思，縱加害人所持用以攻擊者為足以
         致人於死之兇器，或被害人受傷部位為人體之要害處
         ，仍不能論以殺人刑責。復按被害人受傷之程度、被
         告下手之部位是否致命，固為判定被告是否具有殺人
         故意之部分因素，但被告與被害人平日之情誼、被告
         下手之輕重、被害人傷痕之多寡、被告事後之反應等
         ，亦應一併加以考量。查本案告訴人所受之刀傷係右
         胸頸部裂傷（8 ×0.5 公分）等情，有前開診斷證明
         書可證，此外，經本院函詢大東醫院告訴人當日所受
         傷勢是否危及性命，據該院函覆稱：「病患丙○○先
         生於94年5 月5 日下午1 時29分，由119 救護車及EMT
         送至本院急診室求診，主訴被酒醉人士切割傷，理學
         檢查前胸壁上部兩處切割傷（8 ×0.5 公分）。經急
         診處理及傷口縫合及對症治療後，即自行離開，並未
         住院。94年5 月6 日至94年5 月14日共門診治療8 次
         」等語，有該醫院94年6 月17日（94）大東醫政字第
         060 號函可按（見本院卷第52頁），綜合上情，顯見
         告訴人右胸頸部所受之傷害尚非嚴重，另告訴人於本
         院審理時亦結證稱：「被告拿刀劃伊時，伊感覺力道
         輕微，未使出全力」等語（見本院卷第75頁），益證
         被告當時下手力道非猛，依告訴人客觀所受傷勢以觀
         ，並無立即致命之危險，告訴人經急診觀察後即轉門
         診治療，則被告實施上開犯行，應無欲置告訴人於死
         地之動機，更況被告與告訴人案發日係在鳳山市公所
         清潔隊前發生口角後，被告始憤而行兇，並非蓄意計
         劃所為，故本案被告所為，應非基於刻意之殺人計劃
         。是被告辯稱其並無殺人故意等語，應屬非虛，堪可
         採信。
       (5)另觀諸被告攻擊告訴人之頸、胸部固為人體重要部位
         ，然被告係持刀向告訴人頸、胸部間揮砍，且觀諸告
         訴人所受前揭傷勢，被告下手之力道不深，應僅係一
         時衝動持刀傷人，應無餘暇思及究係傷及告訴人何處
         部位，是亦難據被告攻擊告訴人頸、胸部遽認被告具
         有殺人之主觀犯意。又被告僅持刀劃過告訴人胸前，
         ，又當時並無立即可阻止被告繼續攻擊告訴人之客觀
         情狀，設若被告確有致告訴人於死之犯意，當可以所
         持之尖刀猛力而接續攻擊告訴人至死，顯見被告應無
         殺人之犯意甚明。審酌當時情狀、被告之動機、下手
         部位、輕重及告訴人並無立即致命危險等情，被告並
         無致告訴人於死之意甚明，其所辯並無殺人之故意等
         語，應堪採信。此外，本院復查無其他積極證據足資
         認定被告有殺人犯意，是核被告所為，係犯刑法第277
         條第1 項之普通傷害罪，公訴意旨認被告所為係犯同
         法第271 條第2 項、第1 項之殺人未遂罪嫌，容有誤
         會。
四、末按告訴乃論之罪，告訴人於第一審辯論終結前，得撤回其
    告訴；又告訴經撤回者，法院應諭知不受理之判決，刑事訴
    訟法第238 條第1 項，及第303 條第3 款分別定有明文。又
    刑事判決得就起訴之犯罪事實變更檢察官起訴所引應適用之
    法條者，以科刑或免刑判決為限，本件檢察官以殺人未遂起
    訴，經原審審理結果，認為被告所犯實為傷害罪，未經合法
    告訴，則於判決理由欄敘明其理由逕依刑事訴訟法第303 條
    第3 款諭知不受理判決即可，原無適用同法第300 條之餘地
    （最高法院41年度台上字第567 號、71年度台上字第6600號
    判決參照）。本件被告經檢察官提起公訴，認被告係犯刑法
    第271 條第2 項、第1 項之殺人未遂罪嫌，惟本院認被告所
    為，係犯同法第277 條第1 項之普通傷害罪，業如上述，檢
    察官認被告所為係犯刑法第271 條第2 項、第1 項殺人未遂
    罪嫌，容有誤會，而該罪依同法第287 條前段規定，須告訴
    乃論，告訴人業於第一審言詞辯論終結前之94年8 月8 日當
    庭以言詞向本院撤回告訴，有本院審判筆錄在卷可按（見本
    院卷第81頁），揆諸上開法條規定及說明，自應由本院諭知
    不受理之判決。
據上論斷，應依刑事訴訟法第303 條第3 款，判決如主文。
本案經檢察官李廷輝到庭執行職務。
中　　華　　民　　國　　94　　年　　8 　　月　　22　　日
                  鳳山刑事第二庭    審判長法  官  邱明弘
                                          法  官  廖建瑜
                                          法　官  胡宜如
以上正本證明與原本無異。
如不服本判決，應於判決送達後10日內，向本院提出上訴狀。
                                          書記官  廖美玲
中　　華　　民　　國　　94　　年　　8 　　月　　22　　日
